臺灣臺南地方法院民事裁定
111年度家聲抗字第10號
抗  告  人  吳秉豐  
            吳政君  
相  對  人  陳幸津  



上列抗告人因相對人聲請監護宣告事件，對於本院民國111年1月
4日110年度監宣字第616號裁定提起抗告，本院裁定如下：
    主  文
抗告駁回。
抗告程序費用由抗告人負擔。
    理  由
一、抗告意旨略以：
（一）抗告人甲○○、乙○○係受監護宣告人丙○○○之孫，抗告人之
      父親丁○○雖非受監護宣告人丙○○○之親生子，係抗告人之
      祖父戊○○與前配偶己○○○所生之長子，然己○○○早於民國64
      年4月8日即過世，戊○○於64年6月5日與受監護宣告人丙○○○再婚，受監護宣告人丙○○○雖為丁○○之繼母，然斯時丁○○
      未滿18歲，受監護宣告人丙○○○與戊○○、丁○○均為同住一
      戶之一家人，感情融洽，受監護宣告人丙○○○亦將丁○○視
      如己出。嗣丁○○結婚生子，抗告人甲○○、乙○○於70年及71
      年相繼出生，出生後即與父母親即丁○○、庚○○、祖父母即
      戊○○、受監護宣告人丙○○○三代同堂居住在一起，抗告人2
      人自小與祖母丙○○○相濡以沫、情感濃厚，幼時即受受監
      護宣告人丙○○○照顧長大，而當受監護宣告人丙○○○年紀漸
      老時，亦係由丁○○夫婦及抗告人兄弟扶養照顧。107年11
      月7日丁○○過世後，受監護宣告人丙○○○已年近70歲，抗告
      人之母親庚○○及抗告人兄弟2人加重對祖父祖母之照顧責
      任，嗣至109年2月15日受監護宣告人丙○○○突然腦中風，
      右側手腳及肢體偏癱，並有全面性失語症，更是由任職高
      雄長庚醫院整形外科主治醫師之抗告人乙○○立即擔負起祖
      母丙○○○之急診、轉診、住院治療等照顧事宜，並在高雄
      長庚醫院住院治療至109年4月20日後轉臺南地區療養院養
      護。在受監護宣告人丙○○○中風之前，祖父戊○○曾於106年
      12月15日匯款新臺幣(下同)100萬元予受監護宣告人丙○○○
      ，欲給受監護宣告人丙○○○養老之用，受監護宣告人丙○○○
      用該100萬元買了一份宏泰人壽保險公司之儲蓄型保單。
      而受監護宣告人丙○○○與前配偶所生之女兒即相對人丁○○
      原亦與抗告人一家人相處融洽，抗告人稱呼相對人為姑姑
      ，惟自相對人結婚遠嫁金門居住後，即甚少回來探視其母
      親丙○○○，若有回來亦多半係向其母親索討金錢或向其他
      兄弟借錢，甚至曾由受監護宣告人丙○○○幫相對人清償其
      積欠之60萬元債務。受監護宣告人丙○○○年紀漸長後，因
      有戊○○及抗告人一家人之照顧，而相對人長期居住在金門
      ，故亦很少與受監護宣告人丙○○○及抗告人一家人接觸。
      詎祖父戊○○於110年5月7日過世，遺留許多不動產，過世
      後繼承人有受監護宣告人丙○○○、甲○○、乙○○、庚○○、辛○○、壬○○等人，因戊○○已不在世，受監護宣告人丙○○○最親
      近之親屬僅剩相對人一人，故原先照顧受監護宣告人丙○○○之抗告人母親庚○○遂於110年5月21日將長期以來受受監
      護宣告人丙○○○委託代管之丙○○○山上區農會帳戶存摺及印
      章移交給相對人，並告知相對人，受監護宣告人丙○○○有
      將先前戊○○所給予之100萬元購買一張宏泰人壽保險公司
      之儲蓄型保單，囑咐相對人以後要負起照顧母親丙○○○之
      責任，且已先用受監護宣告人丙○○○帳戶内之存款預先支
      付1年份之療養院費用，抗告人母親庚○○並見帳戶内存款
      餘額剩40多萬元，而在110年6月份再存入50餘萬元到受監
      護宣告人丙○○○山上區農會之帳戶内，讓相對人減輕負擔
      ，得以繼續支付療養院費用並照顧好受監護宣告人丙○○○
      。
（二）抗告人與受監護宣告人丙○○○為二親等之直系姻親，並為
      同居家屬，而自原家長戊○○過世後，抗告人與受監護宣告
      人丙○○○間即具有家長家屬之關係，依民法第1114條第4款
      之規定，抗告人對受監護宣告人丙○○○負有扶養義務，其
      扶養義務之順序在相對人之後。自抗告人母親庚○○於110
      年5月21日將丙○○○之養護照顧責任移交給相對人後，相對
      人隨即向宏泰人壽保險公司探詢受監護宣告人丙○○○儲蓄
      型保單之保單帳戶價值，並於110年6月23日在未經受監護
      宣告人丙○○○本人同意之情形下，涉嫌偽造文書將受監護
      宣告人丙○○○之宏泰人壽保險公司儲蓄型保單變更要保人
      為相對人後，旋於110年7月12日向宏泰人壽保險公司辦理
      保單解約，將解約金據為己有，其行為已侵害受監護宣告
      人丙○○○之財產權益，影響受監護宣告人丙○○○日後扶養所
      需。而相對人長年居住在金門，甚少至療養院探視其母親
      ，此段期間反而是抗告人及抗告人母親庚○○時常至療養院
      探望受監護宣告人丙○○○，關心受監護宣告人丙○○○之病況
      ，相對人知悉後甚至要求療養院不得讓抗告人家人探視受
      監護宣告人丙○○○，經抗告人向臺南市政府社會局投訴後
      ，療養院才讓抗告人探視。而相對人明知受監護宣告人丙○○○之病況無法委任律師，竟然違背受監護宣告人丙○○○之
      本意，假冒受監護宣告人丙○○○之名義，私自委託律師於1
      10年7月8日發律師函給抗告人母親庚○○，偽以受監護宣告
      人丙○○○之語氣指摘抗告人母親庚○○在代管丙○○○農會帳戶
      存摺印章期間，盜領受監護宣告人丙○○○之存款云云等不
      實情節，足證相對人並無心扶養照顧受監護宣告人丙○○○
      ，置受監護宣告人丙○○○之病況於不顧，反而汲汲營營覬
      覦受監護宣告人丙○○○之財產利益，使受監護宣告人丙○○○
      之財產減少，此將導致抗告人日後扶養受監護宣告人丙○○○之負擔加重。為此，抗告人權利有受侵害之虞，並且為
      了受監護宣告丙○○○之利益，爰有以利害關係人及同居四
      親等内親屬之身份，對原裁定提起抗告。
（三）原裁定在選定監護人時，並未實際調查及考量受監護宣告
      人之利益，於選定監護人前，並未命主管機關或社會福利
      機構進行訪視，提出調查報告及建議，未了解受監護宣告
      人丙○○○在療養院之情形，相對人至療養院探視之次數，
      其他親屬至療養院探視之次數等受監護宣告人丙○○○目前
      受養護及照顧之情形，逕而選定相對人為監護人，顯然草
      率。本件聲請監護宣告案，原裁定自始至終未曾通知與受
      監護宣告人丙○○○同居之親屬，利害關係人無從提出相關
      資料及證據供法院斟酌，抗告人係直至收到監護宣告裁定
      ，始知悉相對人聲請對受監護宣告人丙○○○監護宣告之事
      ，而無從將相對人對受監護宣告人丙○○○之不利事證等資
      料提供法院參酌。因此原裁定於審理本件監護宣告過程，
      亦有程序之失。又相對人有擅自變更受監護宣告人丙○○○
      儲蓄型保單要保人暨解約領取解約金，減少受監護宣告人
      丙○○○財產之行為，及相對人汲汲營營覬覦受監護宣告人
      丙○○○之財產利益，卻對受監護宣告人丙○○○之護養療治不
      甚關心，且相對人長期居住在金門，對受監護宣告人丙○○○之監護職務亦難以盡其職責，原裁定均未調查考量。受
      監護宣告人丙○○○與抗告人間共同生活數十年之情感狀況
      ，亦未見原裁定向同居親屬予以查詢了解，而逕以相對人
      之單方陳述即僅裁定相對人一人為監護人，顯然未符合受
      監護宣告人丙○○○之最佳利益，亦有違失。原裁定既認丙○○○為腦病變患者，致為意思表示或受意思表示或辨識其意
      思表示效果之能力完全不能，即丙○○○為無意思能力者，
      原裁定法院應依家事事件法第165條規定，依職權為丙○○○
      選任程序監理人，以保障丙○○○之程序權利，惟原裁定於
      審理過程並未選任程序監理人，亦未說明有何事實足認無
      選任之必要，其逕為裁定即有重大之瑕疵存在。
（四）抗告人與受監護宣告人丙○○○從小相處到大，有深厚的感
      情基礎，極為關心受監護宣告人丙○○○之身體狀況及護養
      療治情形，但因法律上與受監護宣告人丙○○○僅為二親等
      姻親，不及相對人為丙○○○女兒之關係親近，因而在探視
      受監護宣告人丙○○○時，經常受到相對人之阻撓與不便，
      但抗告人極為擔心相對人長期遠住在金門，無法全責照顧
      其母親及決定受監護宣告人丙○○○之相關事務，且因抗告
      人乙○○現任高雄長庚醫院整形外科主治醫師及顱顏中心主
      任，有非常豐富之醫學專業知識及醫療資源，抗告人乙○○
      有極高之意願擔任受監護宣告人丙○○○之監護人，原裁定
      未曾詢問抗告人之意見，只選定相對人一人為受監護宣告
      人丙○○○之監護人，顯然未能為受監護宣告人丙○○○做更有
      利之考量。為此，謹請鈞院廢棄原裁定主文第二項，改為
      選定相對人與抗告人乙○○為共同監護人，共同擔任受監護
      宣告人丙○○○之監護工作，以符合受監護宣告人丙○○○之最
      佳利益。至於原裁定指定葉永同為會同開具財產清冊之人
      ，抗告人沒有意見等語。
二、按因裁定而權利受侵害之關係人，得為抗告，家事事件第92
    條第1項定有明文。而上開權利須為法規所賦予及保護之權
    利，如僅有經濟上、感情上或觀念上之利害，則非屬之；另
    所指侵害，必須該裁判之效力直接損及其主觀權利或法律上
    地位而言。再按監護宣告事件，係法院對應受監護宣告人為
    監護宣告，並為其指定監護人，而由監護人為受監護宣告人
    之法定代理人，執行受監護宣告人之生活、護養療治及財產
    管理等職務，故必須因監護宣告裁定直接損及法律上賦予及
    保護之主觀權利或法律地位，始得對其抗告。查本件抗告人
    雖主張其為受監護宣告人丙○○○之直系姻親，實際照護受監
    護宣告人丙○○○並與受監護宣告人丙○○○有家長家屬關係，抗
    告人對受監護宣告人丙○○○依法並負有扶養義務，由相對人
    擔任監護人可能導致抗告人日後扶養負擔加重等語，惟審酌
    縱使抗告人與受監護宣告人丙○○○係屬家長家屬關係，而為
    民法第1114條第4款所定互負扶養義務之親屬，然受監護宣
    告人丙○○○既仍有子女即同條第1款之直系血親卑親屬，是即
    便受監護宣告人丙○○○符合法定受扶養要件，依民法第1115
    條扶養義務人順序之規定，抗告人對受監護宣告人丙○○○仍
    無扶養義務存在，顯非權利受侵害之關係人，故依前開家事
    事件法第92條第1項之規定，抗告人自不得對本件監護宣告
    裁定提起抗告。至本件抗告人雖非屬本件監護宣告事件得為
    抗告之人，然因抗告人亦為民法第14條第1項所規定得為丙○○○聲請監護宣告之聲請權人，故抗告人如有相關事證足認由
    相對人擔任監護人不符受監護宣告人丙○○○之最佳利益，或
    相對人有顯不適任之情事，自得依民法第1113條準用第1106
    條之1第1項之規定聲請改定監護人，而非對法院為受監護宣
    告人丙○○○選任監護人之裁定為抗告，附此指明。基上，本
    件抗告不合法，應予駁回。
三、裁定如主文。　　
中　　華　　民　　國　　111 　年　　2 　　月　　9 　　日
                  家事法庭  審判長法　官  林雯娟
　　　　　　　　　
                                  法  官  許嘉容
　　　　　　　　　　　　　　　　　
                                  法  官  楊佳祥
以上正本證明與原本無異。
如不服本裁定，僅得於收受本裁定正本送達後10日內，委任律師
為代理人，並以適用法規顯有錯誤為理由，向本院提出再抗告狀
，及繳納再抗告裁判費新臺幣1,000元。
中　　華　　民　　國　　111 　年　　2 　　月　　9 　　日
                                  書記官  許哲萍